【裁判字號】    95,上,36
【裁判日期】    950731
【裁判案由】    給付違約金等
【裁判全文】
臺灣高等法院高雄分院民事判決            95年度上字第36號
上  訴  人  乙○○
訴訟代理人  陳富勇律師
被上訴人    丙○○
訴訟代理人  宋國城律師
上列當事人間請求給付違約金等事件，上訴人對於民國95年1 月
17日臺灣高雄地方法院94年度訴字第2194號第一審判決提起上訴
，本院於95年7月19日言詞辯論終結，判決如下：
    主  文
原判決關於駁回上訴人後開第二項之訴部分，及該部分假執行之
聲請，並訴訟費用之裁判廢棄。
被上訴人應再給付上訴新台幣壹拾玖萬貳仟零玖拾陸元，及其中
新台幣壹拾伍萬元自民國94年10月5日起；新台幣壹萬伍仟元自
民國94年10月16日起；新台幣壹萬伍仟元自民國94年11月16日起
；新台幣壹萬貳仟零玖拾陸元自民國94年12月16日起，均至清償
日止，按週年利率5％計算之利息。
其餘上訴駁回。
第一、二審訴訟費用，由被上訴人負擔10分之3，餘由上訴人負
擔。
    事實及理由
一、上訴人起訴主張：坐落高雄縣燕巢鄉○○段633 、634 號土
    地及其上門牌號碼高雄縣燕巢鄉○○村○○路107 之1 、
    107 之2 號廠房均為伊所有，其中滾水路107 之2 號廠房出
    租予被上訴人，租期自民國91年12月1 日起至93年12月1 日
    止，租金每月新台幣 (下同)25,000 元，其後增加將107 之
    2 號廠房旁空地一併出租而提高租金為30,000元。租期屆滿
    ，被上訴人依約應立即搬遷，而遲至94年12月26日始搬遷將
    鑰匙交還，在搬遷之前，其受有相當於每月租金30,000元之
    不當利益。又被上訴人未立即搬遷而有違反兩造間租賃契約
    之事由，依雙方合約第6 條約定，應按租金5 倍金額給付違
    約金至搬遷日止；依合約第12條約定，應給付本件訴訟之律
    師費50,000元，並返還上訴人代為給付之94年8 至10月間水
    電費計10,401元。另被上訴人未經伊同意，擅自使用未承租
    之107 之1 號廠房，亦受有每月25,000元相當於租金之不當
    利益。爰請求被上訴人自93年12月2 日起至94年12月26 日
    止，按月給付30,000元相當於租金之損害金、按月給付
    150,000 元違約金，並加計法定遲延利息，及給付律師費
    50,000 元 、水電費10,401元，及自91年12月1 日起至94年
    12月26日止，按月給付25,000元相當於租金之損害金，並加
    計法定遲延利息。暨陳明願供擔保聲請准予宣告假執行。
二、被上訴人則以：伊原僅承租107 之2 號廠房，因面積不足原
    約定之120 坪，上訴人乃同意伊使用107 之1 號廠房之一部
    分，同時提高租金為30,000元，所增加之5000元租金係使用
    107 之1 號部分廠房之對價，非租用107 之2 號廠房旁空地
    之租金。且兩造租約第6 條違約金之約定，其性質為損害賠
    償預定之違約金，上訴人不得再請求相當於租金之損害金，
    所約定之違約金亦過高，並應與伊已給付之押租金75,000元
    抵銷等語，資為抗辯。
三、原審就上訴人之請求，判決被上訴人應給付上訴人37萬0448
    元本息，而駁回上訴人其餘之訴。上訴人就原審判決敗訴部
    分聲明不服，求為廢棄原判決不利部分，判命被上訴人再給
    付上訴人168萬9356元；被上訴人則求為判決駁回上訴。
四、兩造就下列事項並不爭執，堪認為真實：
  (一)兩造就坐落高雄縣燕巢鄉○○村○○路107之2號廠房，訂有
    房屋租賃契約書，租期自91年12月1 日至93年12月1 日，租
    金原約定每月25,000元，後以口頭約定提高為每月30,000元
    。
  (二)租期屆滿後，上訴人拒絕被上訴人繼續承租，被上訴人於94
    年12月26日寄還承租廠房鑰匙予上訴人，完成搬遷交還廠房
    。
  (三)被上訴人應給付訴訟之律師費50,000元及94年8 至10月間之
    水電費計10,401元予上訴人。
  (四)被上訴人已給付押租金75,000元予上訴人，得與上訴人本件
    請求為抵銷。
五、上訴人主張兩造合約第6 條關於違約金之約定屬懲罰性違約
    金性質，以租金兩倍計算為適當，且得再請求被上訴人賠償
    拒不履行搬遷之損害，即按月3 萬元相當於租金之不當得利
    ，及被上訴人未經同意而使用107 之1 號廠房，應給付每月
    2 萬5 千元相當於租金之不當得利等語，被上訴人則以該違
    約金之約定屬損害賠償總額預定性質，不得再請求其他損害
    ，且上訴人請求兩倍違約金過高，應予酌減，而被上訴人經
    上訴人同意始一併承租107 之1 號廠房一半，且使用該廠房
    之情形，上訴人自始知情而未異議，不能主張無權占有等語
    置辯。是則兩造所爭執者為：(一)兩造間合約第6 條關於違約
    金之約定係懲罰性違約金或損害賠償總額預定之違約金？上
    訴人請求租金兩倍之違約金，是否過高？其得否另外請求被
    上訴人就107 之2 號廠房給付所受相當於租金之利益？(二)被
    上訴人是否一併向上訴人承租107 之1 號廠房之2 分之1 ，
    而增加租金5,000 元？上訴人得否請求被上訴人按月給付相
    當租金25, 000 元之不當得利？茲分述如下：
  (一)按違約金有賠償性違約金及懲罰性違約金，其效力各自不同
    。前者以違約金作為債務不履行所生損害之賠償總額。後者
    以強制債務之履行為目的，確保債權效力所定之強制罰，於
    債務不履行時，債權人除得請求支付違約金外，並得請求履
    行債務，或不履行之損害賠償。當事人約定之違約金究屬何
    者，應依當事人之意思定之。如無從依當事人之意思認定違
    約金之種類，則依民法第250 條第2 項規定，視為賠償性違
    約金（最高法院86年度台上字第1620號判決、70年度台上字
    第1644號判決參照）。又解釋意思表示，應探求當事人之真
    意，不得拘泥於所用之辭句，為民法第98條所明定。是以解
    釋當事人所立書據之真意，以當時之事實及其他一切證據資
    料為其判斷之標準，不能拘泥字面或截取書據中一二語，任
    意推解致失真意（最高法院19年上字第28號判例參照）。查
    兩造之房屋租賃契約書第6 條約定「乙方（即被上訴人）於
    租期屆滿時，除經甲方（即上訴人）書面同意繼續出租外，
    應即日將租賃房屋誠心按照原狀騰空交還甲方，不應藉詞推
    諉或主張任何權利，如不即時遷出交還房屋時，甲方每月得
    向乙方請求按照租金5 倍之違約金至遷讓完了之日止，乙方
    及連帶保證人，決無異議」，其固有「如不及時遷出交還房
    屋，甲方每月得向乙方請求按照租金5 倍之違約金」之用語
    ，然該上訴人提供之租賃契約書係坊間出售之制式契約書，
    僅由兩造於簽約時填載租賃起訖期限、標的物、租金及當事
    人身分資料等，有該契約書附卷可憑（原審法院94年雄簡字
    第6280號卷14至18頁），則該契約書第6 條條文顯然非經兩
    造契約當事人詳為研議而訂立，而該契約書又別無其他關於
    屆期未依約遷讓時，上訴人尚可請求原約定租金或為其他損
    害賠償請求之約定，亦無就違約金之性質為明白表示，核難
    據以認定當事人（至少於承租人之一方）於簽約時，就該第
    6 條條文有懲罰性違約金之認識而為同意之意思表示，亦即
    ，僅就該條文之記載，尚不足以證明兩造間有約定懲罰性違
    約金之合意，是於解釋該條文違約金之性質時，按之首揭說
    明，自應依民法第250 條第2 項規定，視為因不履行而生損
    害賠償總額約定之違約金。則上訴人就被上訴人逾期搬遷，
    除得請求給付違約金外，即不得再為其他請求。從而上訴人
    請求被上訴人另給付自93年12月2 日起至94年12月26日騰空
    遷讓時，按月相當於租金計算之損害賠償，即有未合，不應
    准許。
  (二)次按約定之違約金額過高者，法院得減至相當之數額，民法
    第252 條定有明文。而違約金是否相當，須依一般客觀事實
    ，社會經濟狀況及當事人所受損害情形，以為斟酌之標準（
    最高法院79年台上字第1915號判例參照）。本院審酌被上訴
    人於租約到期，未經依合約取得上訴人同意續租，即應搬遷
    ，其遲延搬遷，除致上訴人受有租金之損害外，並因此妨礙
    上訴人就該廠房另行出租或為其他使用之規劃（兩造合約並
    無約定被上訴人有優先承租權），及房地租金於94年間並無
    大幅波動等客觀事實，認上訴人所受損害，以原定租金之
    1.5倍為相當，逾此所為約定，核屬過高，應予酌減。是上
    訴人依兩造間租賃契約第6條約定，得請求被上訴人給付之
    違約金，自租期屆至翌日即93年12月2日起至起訴前已發生
    （即計算至94年10月1日）之違約金為450,000元（45,000ｘ
    10=450,000），自94年10月2日起至94年12月26日騰空遷讓
    日止，為126,290元（計算式：45,000×【2＋25／31】≒
    126,290，元以下四捨五入，以下同）。
  (三)系爭租約訂定時，租賃標的物原約定為門牌107之2號廠房，
    租金為每月25,000元，後經兩造協議提高為每月30,000元，
    為兩造所不爭執，惟就租金調整之原因，上訴人主張係因同
    意被上訴人使用租賃物旁空地之對價，被上訴人則稱係上訴
    人同意其使用門牌107之1號廠房之一部分之對價。經查：
    (1)被上訴人承租107之2號廠房後，即將該廠房與相鄰之107
      之1號廠房打通，中間設置辦公室供兩間廠房通行，並同
      時一併使用107之1號廠房，上訴人在最初去收取租金時即
      已發現，為上訴人所不爭執（本院卷38頁、51頁）。又被
      上訴人同時使用兩間廠房，曾請鎖匠前來安裝電動門遙控
      鎖，搬離時亦請鎖匠拆除該遙控鎖，亦經鎖匠甲○○證述
      明確（本院卷49至50頁）。足見被上訴人除從大門出入使
      用該107之1號廠房，並自107之2號廠房內部打通107之1號
      廠房，且上訴人按月前往收取租金，對於被上訴人使用
      107之1號廠房之情形，自始即已知悉，若被上訴人未經上
      訴人同意，即不可能公然為之，上訴人亦不可能全未加以
      阻止或訴諸法律。而被上訴人僱用之員工劉龍福亦稱：搬
      進廠房後，聽被上訴人說工廠坪數不足，再向上訴人租第
      2間廠房，並約定上訴人可使用第2間廠房的一半；上訴人
      有到該廠房放置或搬動物品，看到我們使用該廠房，從來
      沒有反對（原審卷48頁錄第2頁起），而上訴人確實在107
      之1號廠房有放置輸送帶，亦經上訴人陳明（原審卷36、
      47頁），則上訴人無論前來收取租金或出入該廠房，均得
      知悉被上訴人使用之情形，而其迄未證明於本件訴訟前，
      曾為反對之通知或為法律上訴求，足認證人證詞非虛，足
      以採信。而上訴人所有廠房係在農地上搭建之違建，經上
      訴人陳述在卷（原審卷10頁），地點偏僻，並不缺乏停車
      空間，亦有照片可稽（簡易卷7至8頁），被上訴人實無再
      以每月高達5千元之租金向上訴人租用停車位之必要。
    (2)證人蔡東生固稱：我向上訴人承租107之5廠房，曾問上訴
      人107之1、之2號廠房旁空地可否借我使用、停車，上訴
      人說有出租別人（原審卷50頁），然證人是向上訴人借用
      ，非表示承租之意，則上訴人如要拒絕，推稱已經出租，
      乃順理成章之藉口，尚非得據此認該空地確實有出租之事
      實，是亦不得作有利上訴人之認定。而有停車之事實，不
      必然即有承租之事實，是上訴人請求查閱停放該空地車輛
      誰屬，亦無必要。又被上訴人固自承：上訴人同意我使用
      107之1號廠房2分之1（40坪），另40坪是我與上訴人一起
      堆放東西（本院卷37頁），而使用超過其所主張承租之2
      分之1之廠房面積。然查上訴人並未主張被上訴人使用107
      之1號廠房之始，雙方曾明確劃分使用之2分之1範圍或提
      出證明，況且，被上訴人係稱「使用2分之1，餘2分之1與
      上訴人共同堆放物品」，則其超過約定2分之1範圍使用
      107之1號廠房部分，僅止於堆放物品，非供工廠作業使用
      。而被上訴人租用系爭廠房期間長達2年，上訴人亦在該
      廠房有堆放物品，其長期目賭被上訴人使用該廠房之情形
      ，並未異議，顯然已默示同意被上訴人於承租使用範圍外
      放置物品而無要求對價，屬於對承租人之恩惠行為，即無
      於事後再主張其受有不當利益之理。
    (3)從而，足認兩造間提高租金5千元，確係為補足被上訴人
      使用空間，同意其使用107之1號部分廠房之對價，上訴人
      請求被上訴人按月再給付2萬5千元相當於租金之損害，即
      屬無據。
  (四)上訴人請求被上訴人給付訴訟所支出之律師費用50,000元及
    水電費10,401元，經提出收據為證，為被上訴人所不爭執。
    且被上訴人既有違約未於租期屆至時騰空遷讓之事實，上訴
    人自有提起訴訟請求遷讓及給付違約金之必要，因此支出之
    律師費用50,000元，核屬訴訟必要之費用，且上訴人代繳被
    上訴人未騰空遷讓前使用之水費、電費，亦應由被上訴人依
    約償還，是上訴人此部分之請求，即屬有據。
  (五)被上訴人主張已交付押租金75,000元予上訴人，並以之與上
    訴人之本件請求為抵銷，為上訴人所不爭執。而該押租金返
    還請求權於94年12月26日被上訴人騰空遷讓時始得行使，及
    上訴人之違約金債權於被上訴人主張抵銷時均已屆期，且上
    訴人均為遲延利息之請求，以之為抵銷，對被上訴人較有利
    益，依民法第342條準用第321條、第322規定，應以違約金
    最先發生部分（94年10月1日前）儘先抵充，經抵充後所剩
    為375,000元（450,000-75,000=375,000），及自94年10月5
    日起至清償日止按週年利率5％計算之遲延利息。又其中
    75000 元於被上訴人未為抵銷前已生之遲延利息為853元
    (75, 000 元自94年10月5日起至同年12月26日止按週年利率
    5％計算之遲延利息計853元（75,000×5％×83／365≒853
    ）。
六、綜上，上訴人依兩造間租賃契約，請求被上訴人給付違約金
    、律師費及水電費，於562,544元[其中違約金為502,143元
    （計算式為375,000+853+126,290=502,143），律師費及水
    電費計60,401元]，及其中違約金375,000元自94年10月5日
    起；同年10月2日至11月1日之違約金45,000元、11月2日至
    12 月1日之違約金45,000元及12月2日至12月26日之違約金
    36,290元，依序各自同年10月16日、11月16日、12月16日起
    （兩造就原審判決所為違約金遲延利息起算日均不爭執，見
    本院卷第50、51頁），均至清償日止，按週年利率5％計算
    遲延利息之範圍內，為有理由，應予准許，逾此所為請求，
    為無理由，應予駁回。至於上訴人請求被上訴人另就107 之
    1號及107之2號廠房給付相當於租金之不當利益，為無理由
    ，亦應予駁回。又上訴人勝訴部分，未逾上訴第三審之法定
    金額，於本院判決後即得執行，無為假執行宣告之必要，上
    訴人聲請供擔保為假執行之宣告，即有未合，及上訴人敗訴
    部分，其假執行之聲請失所附麗，應併予駁回。原審就上開
    應准許而超過370,448元部分（562,544-370,448=192,096）
    ，為上訴人敗訴之判決，並駁回其假執行之聲請，尚有未洽
    ，上訴意旨求予廢棄改判，為有理由，爰由本院予以廢棄改
    判如主文第2項所示。至於上訴人之請求不應准許部分，原
    判決為上訴人敗訴之判決，並駁回其假執行之聲請，經核於
    法並無不合，上訴意旨求予廢棄改判，為無理由，應駁回其
    上訴。
據上論結，本件上訴為一部有理由，一部無理由，依民事訴訟法
第450條、第449條第1項、第79條，判決如主文。
中    華    民    國    95    年    7     月    31    日
                            民事第六庭
                                審判長法官 許明進
                                法      官 朱玲瑤
                                法      官 謝肅珍
以上正本證明與原本無異。
不得上訴。
中    華    民    國    95    年    7     月    31    日
                                書  記  官 廖素珍


司法院資訊處製作；財團法人民間司法改革基金會備份。
